【裁判字號】    92,重上更(五),129
【裁判日期】    921230
【裁判案由】    誣告
【裁判全文】
臺灣高等法院刑事判決                      九十二年度重上更(五)字第一二九號
    上  訴  人
    即  被  告  丙○○
                乙○○○
    右二人共同
    選任辯護人  陳清進律師
                沙慧貞律師
右上訴人即被告因誣告案件，不服臺灣板橋地方法院八十一年度訴字第一五三五號，
中華民國八十二年三月十七日第一審判決（起訴案號：臺灣板橋地方法院檢察署八十
一年度偵字第六三六九號），提起上訴，經判決後，由最高法院第五次發回更審，本
院判決如左：
    主  文
原判決撤銷。
丙○○、乙○○○均無罪。
    理  由
一、公訴意旨略稱：被告丙○○與其妻乙○○○於民國（下同）六十九年間，向甲○○借款新台幣（下同）二百萬元，再轉借予丙○○之堂弟丁○○（現已改名為黃
    彥文）以賺取利息差額，並由丙○○夫婦自行提供丙○○所有之台北縣中和巿國
    光街一七二巷九號一、二樓之房、地所有權狀，設定抵押權予甲○○作為擔保。
    乙○○○復向丁○○告稱：甲○○要求多開一張同額保證支票以供擔保等語。丁○○為保存證據，遂於同年十二月二十四日書立以其本人為借用人，甲○○為債
    權人，乙○○○為保證人之切結書一紙，記明其事，並代乙○○○簽名後，交由
    黃女蓋章後再交予甲○○。嗣因丁○○所經營之泰華樹脂塗料股份有限公司（下
    稱泰華公司）於七十年八月二十日晚間發生大火，損失慘重而倒閉，因而無力清
    償對丙○○、乙○○○之借款，丙○○夫婦亦因恐未能清償彼等對甲○○之借款
    ，前述抵押之房、地因而遭甲○○聲請法院查封拍賣求償，丙○○、乙○○○夫
    婦為圖挽回，竟共同基於意圖使丁○○、甲○○受刑事處分之犯意聯絡，由丙○○先於七十七年二月二十四日具狀向前台灣台北地方法院板橋分院檢察署（現為
    台灣板橋地方法院檢察署）誣指丁○○偽簽乙○○○之署押於前揭切結書上，及
    向黃女騙取上開房、地所有權狀，持供甲○○設定抵押權，因而指訴丁○○涉犯
    詐欺、偽造文書罪嫌，意圖使丁○○受刑事處分。乙○○○嗣後於同署八十一年
    元月二十八日八十年度偵續字第一六四號丁○○詐欺案偵訊時，亦附和丙○○之
    說詞，繼續對丁○○作不實之指控，嗣該案經該署偵查終結為不起訴處分，並發
    現丙○○、乙○○○涉有誣告犯行而由該署檢察官自動檢舉偵辦，因認被告丙○○、黃李鳳所為係犯刑法第一百六十九條第一項之罪嫌，被告二人間，有犯意聯
    絡與行為分擔，均為共同正犯云云。
二、按犯罪事實應依證據認定之，無證據不得推定其犯罪事實，又不能證明被告犯罪
    者，應諭知無罪之判決，刑事訴訟法第一百五十四條、第三百零一條第一項定有
    明文。次按刑事訴訟上證明之資料，無論其為直接證據或間接證據，均須達於通
    常一般之人均不致於有所懷疑，而得確信其為真實之程度，始得據為有罪之認定
    ，若其關於被告是否犯罪之證明未能達此程度，而有合理性懷疑之存在，致使無
    從形成有罪之確信，根據「罪證有疑，利於被告」之證據法則，即不得遽為不利
    被告之認定（最高法院七十六年度台上字第四九八六號判例意旨參照），其以情
    況證據（即間接證據）斷罪時，尤須基於該證據在直接關係上所可證明之他項情
    況事實，本乎推理作用足以確證被告有罪，方為合法，不得徒憑主觀上之推想，
    將一般經驗上有利被告之其他合理情況逕予排除，此觀諸最高法院三十二年度上
    字第六七號判例意旨亦甚彰明。
三、訊之上訴人即被告丙○○、乙○○○均堅決否認有公訴人所指訴之誣告犯行，並
    辯稱本件借款確係丁○○向案外人甲○○所借，丁○○並交付被告乙○○○之支
    票予甲○○作為債權憑證，上開六十九年十二月廿四日書立之切結書係丁○○使
    用乙○○○借丁○○使用之印鑑所偽造，而上開房地所有權狀亦係丁○○以其公
    司欠缺購料款要求乙○○○將丙○○名下之前揭權狀借其供作向廠商進料之擔保
    ，非被告等同意提供與甲○○設定抵押等語。
四、經查公訴人指訴本件上訴人即被告丙○○、乙○○○共同涉有刑法第一百六十九
    條第一項之誣告罪嫌，無非係以甲○○及丁○○之指述，以及丙○○所提出之告
    訴狀、補充告訴理由狀，台灣桃園地方法院檢察署八十年度偵續字第一六四號丁○○詐欺等案件之偵訊筆錄等件為主要論據。
五、本院查：
（一）被告二人堅決否認有向甲○○借款二百萬元後，再轉向予丁○○，以賺取中間
      利息差額之情事。已如前述。公訴人指稱被告丙○○、乙○○○夫婦二人於六
      十九年間向甲○○借款二百萬元，再轉借予丙○○之堂弟丁○○（現改名為黃
      彥文），以賺取利息差額乙節，無非以丁○○於檢察官偵查中供稱：「有欠丙○○二百多萬元，是他跟甲○○借款轉借給我，他向甲○○借錢利息二分，他
      再以三分二轉借給我（偵續字第一六四號卷第二十頁），與證人甲○○證稱：
      「是丙○○、乙○○○開票向我借．．．他是向我借款轉借他人賺利息差額．
      ．．丁○○我見過他，但完全沒和他接觸過」等語（偵續字第一六四號四六頁
      反面），及「只知丁○○是丙○○之堂兄，從以前到現在未曾有借貸往來，都
      是由乙○○○以支票調現再轉借給丁○○（更三審卷第三一頁反面及三二頁）
      」之情節相符，且有被告乙○○○先後簽發交付甲○○之臺灣省合作金庫（現
      改制為合作金庫股份有限公司）永和支庫面額十五萬元、四十萬元、九十萬元
      、七十萬元、廿萬元、票載日期為七十二年三月十八日、同年月十九日、同年
      月廿四日、同年月廿九日、同年四月八日之支票五張資為佐證（偵字第一八二
      七號卷第四二頁）云云。然查被告丙○○及乙○○○辯稱：彼等夫婦早已提供
      自有金錢供丁○○經營事業，然彼等並無居間向甲○○借款後，再轉借予丁○○之情事等語。觀之丁○○在丙○○對其提起詐欺告訴之前台灣台北地方法院
      板橋分院檢察署（現為台灣板橋地方法院檢察署）七十七年度偵字第一八二七
      號，為求自辯，曾於七十七年三月十日提出答辯狀乙份，內載：「被告係泰華
      樹脂塗料股份有限公司負責人，．．．，於六十五年間被告之堂兄（即告訴人
      ）目睹被告工廠規模龐大，生意蒸蒸日上，認有機可乘、有利可圖，於是以堂
      兄弟之情，百般向被告糾纏，希望能將自己所有之二百多萬元，盼能借予被告
      工廠作為生意週轉資金之用，藉此收取被告支付二分半至三分半不等之利息，
      當時有工廠經理黃政富、及會計黃玉梅在場可證，被告乃基於堂兄弟有利共享
      之關係，勉強答應，．．．。次查，被告於六十五年間借取告訴人之本金迄七
      十一年十一月間被告結束營業止，前後已歷經五年多之時間，告訴人所收之利
      息早已回收本金數倍之多，由此可證，於六十五年間告訴人借款給被告時，被
      告並非使用詐術騙取借款，．．．」等語（附於本院更四卷被告九十年十二四
      日辯護補充理由狀被證六號）。依丁○○上開於偵查中所為陳述，足認丁○○
      係自六十五年即向被告丙○○借款二百多萬元，又該項金額為丙○○之自有資
      金，且至七十一年十一月間，丁○○僅支付利息，而未清償本金，甚為明確，
      與嗣後丁○○於本案偵查中所稱：「有欠丙○○二百多萬元，是他跟甲○○借
      款轉借給我，他向甲○○借錢利息二分，他再以三分二轉借給我」云云，兩者
      顯有矛盾。
（二）次查證人魏肇祿（已死亡）於另案台灣板橋地方法院七十三年訴字第二一四二
      號民事案件審理中證稱：「六十九年七月九日我去向丁○○領工資，丁○○代
      （帶）我去丙○○家，然後丁○○、丙○○的太太和我三人一起去甲○○家，
      我在外面等，他們二人進去，錢借出來後，我和丁○○回桃園，丁○○從甲○○家中拿一大包出來，不知多少錢，他給我一萬元」等語（本院更（三）審卷
      被告八十七年四月十七日上訴理由狀上證十一號參照）。丁○○於本院更（三
      ）審程序中並陳稱：「．．．．原來我的支票（二百萬）由乙○○○背書向甲○○借錢，後來甲○○不要我的票，才換他（指黃女）的票。」（本院更（三
      ）卷第六五頁參照）、「每次拿錢都有我堂嫂（指黃女）在場，不然不會借錢
      給我（指甲○○不會借錢給丁○○）。」（本院更（三）卷第六五頁、第六六
      頁參照）。另查丁○○於被訴詐欺案件之逃匿期間，曾寄信給其妹婿吳棟德，
      委託吳棟德送信給甲○○，並且表已籌款十萬元，且以後每月一萬元要還給甲○○，有丁○○親筆信函原本乙件在卷可證（附於本院更三審被告八十七年四
      月十七日上訴理由狀上證十二號），凡此足證丁○○與甲○○有直接連繫，並
      且由丁○○還錢予甲○○之事實。綜上，則丁○○在本件借款之前既已有簽發
      其自己之支票直接向甲○○調現，及其每次向甲○○借錢，都由其在被告丙○○、乙○○○陪同下親自前去向甲○○所調借，至為顯然，即與甲○○前揭所
      陳「從以前到現在未曾與丁○○有借貸往來」、「完全沒和他（丁○○）接觸
      過」等語相矛盾。另查卷附丁○○坦承自書，且甲○○亦不否認係丁○○所親
      自書寫之之六十九年十二月二十四日切結書（附於原審卷第三九頁），載明：
      「立書人丁○○茲向甲○○先生支票掉（調）借現款，每次借款除開立支票利
      息同時結清外，借用人另提供台銀中壢分行甲存帳三二Ｏ一，支票號碼五八一
      Ｏ九九，面額新台幣貳佰萬元正乙張，保證人另提供土地所有權狀62北板地16
      056號，建物權狀62北板13642號各乙張存款甲○○先生處作為副擔保，恐口無
      憑特立書為據。債權人：甲○○（簽章）。」以上內容就丁○○、甲○○、乙○○○三人間之法律關係已清楚載明，債權人甲○○、借款人丁○○及每次借
      款除開立支票利息同時結清外，另提供票據權狀為擔保等事實，至為顯然，即
      此茍借款人並非丁○○，且丁○○與甲○○毫無往來，甲○○又豈可能在丁○○所寫「切結書」上簽名，承認毫無關係之丁○○為借款人。凡此，足認丁○○、甲○○於本案所為之指述，其可信度即值懷疑。
（三）復查甲○○固於本院更二審八十四年十月四日具結作證表示：「（法官問：你
      手上有無丁○○的支票？）答：沒有。」，復證稱：「沒有，我從未拿過丁○○支票，．．．。」云云。惟查甲○○之上揭證詞，除顯與丁○○之證詞：「
      ．．．原來我的支票（二百萬）由乙○○○背書向甲○○借錢，後來甲○○不
      要我的票，才換他（指黃女）的票。」云云（參見本院更（三）卷第六五頁）
      相互矛盾外，亦與丁○○自行書寫，經甲○○簽名之六十九年十二月二十四日
      「切結書」內載明丁○○另提供台銀中壢分行甲存帳號三二Ｏ一支票號碼五八
      一Ｏ九九號、面額二百萬元支票乙張（附於本院更（四）卷被告九十年十二月
      四日辯護補充理由狀被證七號）交付甲○○為副擔保之事實不符。是丁○○、
      甲○○二人所為之證詞顯然矛盾不實，已存有重大瑕疵，因此是否可憑其等二
      人不利於被告等之陳述，遽而採為認定被告二人有罪之基礎，並非無疑。
（四）另查丁○○所指被告乙○○○為向甲○○借款所親自簽發之支票五紙，即 FFA
       N0 000000、FFA N0 000000、FFB N0 000000、FFA N0 000000 0紙支票（附
      於本院更（四）卷九十年三月十二日聲請調查證據狀被證一號）、 FFA NO 06
      0773乙紙支票（附於本院更（四）卷審九十年三月十二日聲請調查證據狀被證
      三號），其中FFA 060773號支票（附於本院更（四）卷審九十年三月十二日聲
      請調查證據狀被證三號，即本院更（四）審送請法務部調查局鑑定之送鑑資料
      編號為Ａ類鑑定資料），經法務部調查局鑑定結果認為與被證四號第一張本票
      票號為OTO 075981號之本票（法務部調查局編定為Ｂ類鑑定資料），筆跡特徵
      相符，研判係同一人所書（本院更（四）卷附法務部調查局鑑定通知書「鑑定
      結果」第一點）。由上開法務部調查局所為之鑑定結果可證明，丁○○於六十
      九年十二月二十四日出具予甲○○之切結書上保證人乙○○○之印文，係丁○○擅自盜蓋。蓋：按編為Ｂ類之該紙本票（更（四）審被證四號第一張票號07
      5981號本票）之發票人為丁○○所經營之泰華公司，該紙本票為丁○○或丁○○指示泰華公司之職員所書寫。而該紙票號為OTO 075981號（即編文Ｂ類鑑定
      資料）本票，經鑑定後既與發票人為乙○○○之票號FFA 060773號（即編為Ａ
      類鑑定資料）之支票係出於同一人所書寫，因此可確定者，該紙FFA 060773號
      支票亦為丁○○或丁○○指示其職員所簽發，則用於簽發該紙Ａ類支票之乙○○○印章（與蓋用於切結書上乙○○○之印章相同）必為丁○○所掌控。因此
      ，足以證明被告主張「被告乙○○○因受丁○○之蠱惑，將其名下合作金庫中
      和支庫甲存第五六二號帳號、及合作金庫板橋支庫甲存第四六七帳號之空白支
      票二本及印鑑（兩個帳戶均使用同一印鑑，即為蓋用於上開Ａ類支票與切結書
      上之印章）交由丁○○保管使用」之陳述為真正。且上開鑑定結果復與被告丙○○控告丁○○詐欺乙案，丁○○於偵查中陳述乙○○○將合庫板橋支庫及中
      和支庫之支票交伊使用之自辯之詞完全相符，堪信為真正。又查，本件法務部
      調查局鑑定資料中之Ａ類、Ｂ類二紙票據既為丁○○或泰華公司人員所簽發，
      而上開分別被編定為鑑定資料為甲、乙、丙、丁及Ａ類等五紙支票（即丁○○
      持向甲○○借款之五紙支票），又係蓋用乙○○○同一印章，由此可知，被告
      二人辯稱：上開五紙支票並非被告乙○○○所親自簽發及蓋印等語，並非無稽
      。因此，丁○○、甲○○二人指稱本件借款係乙○○○自行簽發上開五紙支票
      向甲○○借款後，再轉借予丁○○乙節，似非真實。另查系爭六十九年十二月
      二十四日之切結書及其上保證人乙○○○之簽名，丁○○皆承認為其所書寫，
      惟辯稱切結書上乙○○○係自己用印云云；惟查，被告乙○○○並非不識字之
      人，依常理判斷，如被告乙○○○確實於簽署該切結書當時在場，需負保證責
      任之重大文件，怎會連簽名都由丁○○所為？由此可知，書立該切結書時，被
      告乙○○○似並不在場，方符常情，即此，則該切結書及其上乙○○○之簽名
      既係由丁○○所為，而乙○○○之印章又為丁○○所保管使用中，由上開事實
      可知，系爭切結書上乙○○○之印文，係丁○○或受其指示之人所擅自蓋用，
      並非為被告乙○○○親自所蓋，應無疑義。
六、按「誣告罪之成立，須申告內容完全出於憑空捏造，若所告尚非全然無因，祇因
    缺乏積極證明致被誣告人不受訴追處罰者，尚難遽以誣告罪。」、「誣告罪之成
    立，以告訴人所訴被訴人之事實必須完全出於虛構為要件，若有出於誤會或懷疑
    以事實為而為申告，以致不能證明其所訴之事實，縱被訴人不負刑責，而告訴人
    本缺乏誣告之故意，亦難成立誣告罪名。」，最高法院四十三年台上字第二五一
    號、四十四年台上字第八九二號判例足資遵循。經查被告二人所以先後告訴丁○○涉嫌偽造文書罪嫌，係因被告依所認知之事實，認為丁○○未經被告乙○○○
    之同意，擅自在書寫之切結書上蓋用乙○○○之印章（該印章為被告乙○○○交
    由丁○○保管，限定用於簽發支票之印章），且因丁○○向被告夫婦以經營生意
    為藉口，多次向被告夫婦借貸金錢，因此認為丁○○之行為顯然已該當偽造文書
    及詐欺罪嫌之犯行。又依上開說明可知，雖被告告訴丁○○之案件嗣因證據不足
    ，無法證明丁○○有偽造文書、詐欺之犯行，惟被告二人當時所為之指訴，並非
    全然無稽，已如前述，即此被告所述之事實並非完全出於憑空捏造，祇因缺乏積
    極證據證明丁○○之犯行缺乏誣告之故意。是故，依上開最高法院判例，被告之
    行為尚難該當誣告罪之要件。此外復查無被告二人有誣告之積極證據，原審未予
    詳察，率對被告二人予以論罪科刑，即有違誤。被告二人上訴否認犯罪，為有理
    由，應由本院將原審判決撤銷，並諭知被告二人無罪之判決，庶免冤抑。
七、據上論斷，應依刑事訴訟法第三百六十九條第一項前段、第三百六十四條、第三
    百零一條第一項，判決如主文。
本案經檢察官郭啟東到庭執行職務。
中      華      民      國    九十二    年     十二     月    三十    日
                              臺灣高等法院刑事第九庭
                                  審判長法  官  李  文  成
                                        法  官  洪  曉  能
                                        法  官  周  盈  文
右正本證明與原本無異。
檢察官如不服本判決，應於收受送達後十日內向本院提出上訴書狀，其未敘述上訴之
理由者並得於提起上訴後十日內向本院補提理由書（均須按他造當事人之人數附繕本
）。
被告不得上訴。
                                        書記官  余  姿  慧
中      華      民      國    九十二    年     十二     月    三十    日


司法院資訊處製作；財團法人民間司法改革基金會備份。
